【裁判字號】    98,訴,49
【裁判日期】    981110
【裁判案由】    拆屋還地
【裁判全文】
臺灣花蓮地方法院民事判決
原      告  花蓮縣花蓮市公所
法定代理人  乙○○
訴訟代理人  歐宇倫律師
複  代理人  林煜翔律師
被      告  陳呂綢
訴訟代理人  陳先忠
被      告  林梅
上  一  人
訴訟代理人  蘇煥君
被      告  鍾宏光
被      告  林吟
上  一  人
訴訟代理人  陳阿德
被      告  洪國華
被      告  楊綵慧
                      號之1
上六人共同
訴訟代理人  謝政達律師
被      告  甲○○
訴訟代理人  俞建界律師
被      告  林利雄
被  告  即  黃盛隆
黃木生  之  黃盛玫
承受訴訟人            號
            黃慧玲
兼上三人之
訴訟代理人  王梅貴
上列當事人間請求拆屋還地事件，本院合併辯論，於民國98年10
月14日言詞辯論終結，並合併判決如下：
    主  文
被告陳呂綢應將坐落花蓮市○○段946地號土地上，如附圖一所
示4號斜線部分建物（門牌號碼為花蓮市○○街4號）拆除，並
將上開土地返還予原告。
被告林梅應將坐落花蓮市○○段946地號土地上，如附圖一所示
6號斜線部分建物（門牌號碼為花蓮市○○街6號）拆除，並將上
開土地返還予原告。
被告鍾宏光應將坐落花蓮市○○段946地號土地上，如附圖一所
示8號斜線部分建物（門牌號碼為花蓮市○○街8號）拆除，並將
上開土地返還予原告。
被告林吟應將坐落花蓮市○○段946地號土地上，如附圖一所示
10號斜線部分建物（門牌號碼為花蓮市○○街10號）拆除，並將
上開土地返還原告。
被告洪國華應將坐落花蓮市○○段946地號土地上，如附圖一所
示12號斜線部分建物（門牌號碼為花蓮市○○街12號）拆除，並
將上開土地返還原告。
被告楊綵慧應將坐落花蓮市○○段946地號土地上，如附圖一所
示14號斜線部分建物（門牌號碼為花蓮市○○街14號）拆除，並
將上開土地返還原告。
被告甲○○應將坐落花蓮市○○段622地號土地上，如附圖二所
示49號斜線部分建物（門牌號碼為花蓮市○○街49號）拆除，並
將上開土地返還原告。
被告林利雄應將坐落花蓮市○○段622地號土地上，如附圖二所
示58、60號斜線部分建物（門牌號碼為花蓮市○○街58、60號）
拆除，並將上開土地返還予原告。
被告王梅貴、黃盛隆、黃盛玫、黃慧玲應將坐落花蓮市○○段94
6地號土地上，如附圖一所示1號斜線部分建物（門牌號碼為花蓮
市○○街1號）拆除，並將上開土地返還予原告。
訴訟費用由被告負擔。
本判決於原告以新台幣佰貳拾貳萬元供擔保後，得假執行；但
如於假執行程序實施前，被告林吟以新台幣柒拾壹萬伍仟元、被
告洪國華以新台幣柒拾壹萬伍仟元、被告楊綵慧以新台幣柒拾壹
萬伍仟元、被告甲○○以新台幣壹佰捌拾捌萬捌仟元，為原告預
供擔保，得免為假執行。
    事實及理由
甲、程序方面：
壹、按當事人死亡者，訴訟程序在有繼承人、遺產管理人或其他
    依法令應續行訴訟之人承受其訴訟以前當然停止。又承受訴
    訟人，於得為承受時，應即為承受之聲明。他造當事人亦得
    聲明承受訴訟，民事訴訟法第168條、第175條分別定有明文
    。查本院98年訴字第74號之被告黃木生於起訴後，於民國98
    年1月28日訴訟程序進行中死亡，而被告王梅貴、黃盛隆、
    黃盛玫、黃慧玲為其繼承人，此有戶籍謄本及繼承系統表在
    卷可憑（見該案卷第82-85頁）。是原告聲明被告王梅貴、
    黃盛隆、黃盛玫、黃慧玲承受黃木生之訴訟，依上開規定，
    核無不合，應予准許。
貳、被告林利雄經合法通知，未於最後言詞辯論期日到場，核無
    民事訴訟法第386條各款所列情事，爰依原告之聲請，由其
    一造辯論而為判決。
乙、實體方面：
壹、兩造爭執要旨：
一、原告起訴主張：
  (一)坐落花蓮市○○段946、622地號土地（下稱系爭946、622地
    號土地）為中華民國所有，原告擔任管理人。被告陳呂綢、
    林梅、鍾宏光、林吟、洪國華、楊綵慧所有門牌號碼為花蓮
    市○○街4號、6號、8號、10號、12號、14號建物（下稱系
    爭4、6、8、10、12、14號建物），無合法權源，分別占用
    系爭946地號土地上如附圖一所示4、6、8、10、12、14號斜
    線部分；又訴外人黃木生（已）所有門牌號碼為花蓮市○
    ○街1號建物（下稱系爭1號建物），無合法權源，占用系爭
    946地號土地上如附圖一所示1號斜線部分，嗣訴外人黃木生
    死亡，系爭1號建物由繼承人即被告王梅貴、黃盛隆、黃盛
    玫、黃慧玲繼承；另被告甲○○、林利雄所有門牌號碼為花
    蓮市○○街49號及58、60號建物（下稱系爭49、58、60號建
    物），無合法權源，占用系爭622地號土地上如附圖二所示
    49號及58、60號斜線部分，屢經催討，均未獲置理，為此爰
    依民法第767條前段之規定，訴請被告等人將上開建物拆除
    ，並將所占用土地返還原告等語。
  (二)對被告抗辯所為之陳述：
    1.原告並未同意被告等人占用上開土地，與建上開建物。系
      爭622、946地號土地原為國有土地，臺灣省政府管理，原
      告並非管理機關，所以58年間不可能具備賦與被告使用權
      源之依據。另外查當時（即58年間）系爭622、946地號土
      地之管理機關為臺灣省政府財政廳，其方為有權就系爭62
      2、946地號土地為使用管理之機關，其餘機關均無權限就
      系爭622、946地號土地與被告達成相關約定，故花蓮縣政
      府及原告並未就系爭622、946地號土地與被告達成使用臨
      時建築物之約定。
    2.財政部國有財產局臺灣北區辦事處花蓮分處曾於92年起訴
      被告等給付不當得利，嗣經一、二審判決，均認為被告等
      無法律上原因占有系爭土地，需給付相當於租金之不當得
      利，並確定在案。前揭案件就被告等占用系爭土地有無法
      律上原因之前提爭點，適與本案相符，依爭點效之理論，
      原告請求鈞院於本案引為判決基礎，據為相同之認定。嗣
      觀94年度花小更字第1號判決理由，業已敘明「是證人柯
      一夢就上訴人所有占用系爭土地之建築物如何興建一事，
      並不知情，僅事後自他人處耳聞，自屬傳聞證據，尚難信
      為真實」（判決第4頁），另「復參以被告所提之花蓮縣
      政府66年6月24日函更載明、、、，顯見原花蓮縣商業所
      出售位於花蓮市○○街與自由街之建物，早已因火災燒毀
      ，花蓮縣政府亦未同意當初之建物所有權人得重建永久性
      建築物」。是以，被告等以杜賣證及花蓮縣政府58年1月1
      3日府建土字第1441號令影本，均不足為被告合法占用之
      依據。
    3.兩造間並無租賃關係存在：按最高法院96年台上字第1359
      號判決，民法第425條之1之類推適用應以房屋、土地之所
      有人需為同一人之前提，然系爭622、946地號土地及上開
      建物之所有權乃分屬兩造，自無類推適用民法第425條之1
      之餘地。
    4.又依花蓮縣政府94年7月21日府城建字第09400931450號函
      文（本院98年訴字第74號卷第58頁）第四點顯示花蓮縣政
      府並無災後興建臨時建築物及使用臨時建築物之約定，且
      58年間系爭622、946地號土地之管理機關為臺灣省政府財
      政廳，而非原告，顯然原告亦無具備與被告等人間有達成
      使用系爭622、946地號土地約定的權限。
    5.臺灣省98年5月15日府公三字第0981100387號函及花蓮縣
      政府98年5月21日府城建字第0980074960號函，雖可證臺
      灣省政府准被告於現址重蓋，然則允許為現址重蓋之舉措
      ，尚未等同積極賦予占有權源，蓋系爭622、946地號土地
      屬國有用地之行水區，本不宜於溝渠上擅蓋民居，供人使
      用，惟為顧及被告生計，故臺灣省政府僅單純容忍被告於
      違章建築區內無權使用系爭土地，如臺灣省政府有意賦與
      被告占有權源，必屬一重大公共政策，當需詳就緣由、使
      用期限、使用目的及將來收回之處置作為等事項，細為明
      訂，並以書面為之，令雙方權利義務關係以茲詳明，非如
      被告所言，徒憑上開文書，即得謂雙方已達成令被告無限
      期使用該地之協議，且上開函文內容均涉及得否於原燒燬
      之房屋現址重蓋，並未論及系爭622、946地號土地如何使
      用之約定，自難謂雙方達成使用系爭622、946地號土地之
      協議。況依臺灣省政府67年8月31日67年府建四字第66414
      號函文內容，可知臺灣省政府認自由街與明義街口之溝上
      人家之房屋均為違章建築，58年間臺灣省政府與花蓮縣政
      府同意被告於系爭622、946地號土地上重建房屋，非等同
      於使被告有權占有系爭622、946地號土地。
    6.被告等人若主張臺灣省政府與被告等人間確有成立有權占
      用系爭622、946地號土地之協議，被告等人自應舉證證明
      占有之法律關係。又衡以兩造所成立之協議，縱符民法第
      464條使用借貸之法律關係，則臺灣省政府既以67年8月31
      日67年府建四字第66414號函表示拆遷自由街與明義街口
      之溝上所有建物（含遭火災燒燬及未遭燒燬），收回系爭
      622、946地號土地之意思，嗣後花蓮縣政府及原告亦依公
      函內容通知被告等人，則被告等人亦早無占有權源，而屬
      無權占用系爭622、946地號土地無訛。
    7.依臺灣省政府67年8月31日67年府建四字第66414號函及花
      蓮市○○○○○街排水溝上舊有違章建築拆遷計畫書，可
      知58年間，臺灣省政府雖同意被告等住戶之房屋按圖興建
      ，但並未賦與被告等住戶使用系爭622、946地號土地的權
      利，故仍視被告等人之房屋為違章建築，且為無權占用之
      使用戶，退步言之，縱使認定原58年核准興建之行為屬使
      用借貸關係，但由前開證據亦可知道，其後亦將收回系爭
      622、946地號土地之意思表示已通知於被告等住戶。
    8.系爭946、622地號土地原為臺灣省政府所有，並由臺灣省
      政府財政廳管理，精省後移交財政部國有財產局管理，原
      告則於88年接管之，亦即於此之前原告並非系爭946地號
      土地之管理機關，是被告等人應提出斯時管理機關即臺灣
      省政府及臺灣省政府財政廳，核准渠等占用土地之相關證
      據，方能證明為有權占用之事實。
  (三)並聲明：
    1.被告陳呂綢、林梅、鍾宏光部分：被告陳呂綢應將坐落花
      蓮市○○段946地號土地上，門牌號碼為花蓮市○○街4號
      建物暨其附屬物（如附圖一所示4號斜線部分）拆除，並
      將占用之土地返還予原告；被告林梅應將坐落花蓮市○○
      段946地號土地上，門牌號碼為花蓮市○○街6號建物暨其
      附屬物（如附圖一所示6號斜線部分）拆除，並將占用之
      土地返還予原告；被告鍾宏光應將坐落花蓮市○○段946
      地號土地上，門牌號碼為花蓮市○○街8號建物暨其附屬
      物（如附圖一所示8號斜線部分）拆除，並將占用之土地
      返還予原告。
    2.被告林吟、洪國華、楊綵慧部分：被告林吟應將坐落花蓮
      市○○段946地號土地上，門牌號碼為花蓮市○○街10號
      建物暨其附屬物（如附圖一所示10號斜線部分）拆除，並
      將占用之土地返還原告；被告洪國華應將坐落花蓮市○○
      段946地號土地上，門牌號碼為花蓮市○○街12號建物暨
      其附屬物（如附圖一所示12號斜線部分）拆除，並將占用
      之土地返還原告；被告楊綵慧應將坐落花蓮市○○段946
      地號土地上，門牌號碼為花蓮市○○街14號建物暨其附屬
      物（如附圖一所示14號斜線部分）拆除，並將占用之土地
      返還原告。
    3.被告甲○○部分：被告甲○○應將坐落花蓮市○○段622
      地號土地上，門牌號碼為花蓮市○○街49號建物暨其附屬
      物（如附圖二所示49號斜線部分）拆除，並將占用之土地
      返還予原告。
    4.被告林利雄部分：被告林利雄應將坐落花蓮市○○段622
      地號土地上，門牌號碼為花蓮市○○街58、60號建物暨其
      附屬物（如附圖二所示58、60號斜線部分）拆除，並將占
      用之土地返還予原告。
    5.被告王梅貴、黃盛隆、黃盛玫、黃慧玲部分：被告王梅貴
      、黃盛隆、黃盛玫、黃慧玲應將坐落花蓮市○○段946地
      號土地上，門牌號碼為花蓮市○○街1號建物暨其附屬物
      （如附圖一所示1號斜線部分）拆除，並將占用之土地返
      還予原告。
    6.願供擔保，請准宣告假執行。
二、被告則抗辯：
  (一)民國40年間花蓮地區發生大地震，政府為安置災民，與花縣
    商會共同出資，在自由街及明義街河邊土地即系爭946、622
    土地上興建房屋，並標售與民眾，除基地權仍歸該商會管理
    外，房屋產權歸承購人所有，有花蓮縣商會於40年間所立杜
    賣證可憑。嗣於58年間，原告為疏濬自由街與明義街間之水
    溝，需將前揭房屋全部拆除，且在無財源賠償住戶損失之情
    形下，同意疏濬完成後，由原告將水道以混凝土加蓋，並由
    原住戶出資，依原告提供之設計圖，統一修建房屋，亦有花
    蓮縣政府58年1月13日府建土字第1441號令及花蓮縣政府95
    年9月19號府城建字第0951390810號函可稽。既然系爭房屋
    係經原告統一設計，並同意由原住戶自行出資修建，豈能謂
    未同意原住戶繼續使用系爭土地，故其主張被告無權占用系
    爭土地，顯乏依據。
  (二)被告等使用系爭土地均有向財政部國有財產局台灣北區辦事
    處花蓮分處繳納使用補償金，並持續至訴訟進行中，顯見被
    告於使用系爭土地期間均有繳納租金，雖國有財產局認定被
    告是無權占有，如經本院認定原告屬有權占有，而依雙方協
    定支付對價，顯係存在租賃關係，而原告於88年8月3日接管
    系爭946、622地號土地後，明知此事實並無反對之表示，且
    持續收取使用補償費，顯認有繼續租賃之意思之不定期租賃
    關係存在，原告顯已認知並容許系爭建物於堪用期限內繼續
    使用其基地，且原告於管理系爭946、622地號土地時，系爭
    建物已存在多年，原告當難諉為不知，自無不許類推適用民
    法第425條之1規定，被告等自非無權占用系爭土地。退萬步
    言，縱無租賃關係存在，亦有使用借貸關係存在，因系爭建
    物經當時所有人之臺灣省政府同意興建，而建物興建之初，
    並無約定使用土地年限，原告於管理系爭土地時，系爭建物
    已存在多年，且係當時興建建物之受委託執行機關，當難諉
    為不知，原告要求拆除系爭建物顯違反誠信原則。
  (三)另案（本院94年花小更字第1號）判決主要是針對火災戶所
    為之判決，無法引用為本案之資料，且被告等人非另案（本
    院94年花小更字第1號）之當事人，自不受另案判決之拘束
    。況依花蓮縣政府95年9月19日府城建字第0951390810號函
    及花蓮市舊城區溝仔尾「水與文」生機規劃設計成果報告書
    ，可知原告已自認同意被告等於系爭946、622地號土地上興
    建上開房屋，此等證據係另案判決所未加以參酌之新證據，
    本案自不受另案判決之拘束。
  (四)依臺灣省98年5月15日府公三字第0981100387號回函及所附
    臺灣省政府建設廳函稿，載明58年9月16日建四字第829號函
    已發，且函文內容載有「一、花蓮縣政府58.6.23府建土第
    35950號函略以該商承包花蓮市自由明義排水溝上房屋修建
    工程，不按核准圖說施工，且不服取締，應准予處分。二、
    查該商承包工程不按核准附圖說施工，且不服取締，殊不合
    法，應以違反建築法令一次論處」，以及依花蓮縣政府98年
    5月21日府城建字第0980074960號回函及所附花蓮縣政府令
    稿58年1月13日府建土第1441號函載有「所呈花蓮市○○○
    ○街排水溝上房屋統一修建圖樣，經予改正為應自道路兩旁
    路界起各退留三台尺之走廊，不得加外柱或堵塞外，准予照
    圖修建，經以58.1府建工字第144號令核復花蓮市公所...」
    、原告57年市建字第22016號等通知函文（見本院98年訴字
    第49號卷第98-100頁），顯見臺灣省政府、花蓮縣政府、原
    告均同意排水溝上人家依縣政府通過之圖說施工，興建系爭
    建物，亦可推論臺灣省政府並同意溝上人家使用其所占有之
    臺灣省政府所有之系爭946、622地號土地，故被告等之系爭
    建物占用系爭946、622地號土地，並非無權占用。
  (五)依原告57年市建字第22016號和第22032號、58年市建字第11
    773號通知3件內容觀之，可證原告在57、58年間為疏濬自由
    街與明義街間之排水溝，曾邀集溝上房屋之住戶召開協調會
    ，決議如何先拆除溝上房屋，以利疏浚，並呈報花蓮縣政府
    轉呈臺灣省政府核准後，將設計圖頒發各住戶依圖復建，故
    被告使用系爭946、622地號土地確經請報當時之管理機關臺
    灣省政府之同意，自屬有正當之權源。
  (六)臺灣省政府67府建四字第66414號函及所附違章建築拆遷計
    畫書，所指房屋係指遭火災燒燬重建之房屋，非指被告等人
    所有之系爭建物，且未通知公告被告等終止使用之權利。再
    者，被告等人所有系爭建物亦已經臺灣省政府同意興建，均
    如前述，自不得以事後任意不同意而擅自違反雙方間之土地
    使用關係。況花蓮市○○○○○街排水溝上舊有違章建築拆
    遷計畫書，是事後所規劃，不能因此推翻臺灣省政府於58年
    間業已同意被告等住戶興建系爭建物之意思表示。且該計劃
    書是臺灣省政府與縣政府間之函文，無法看出該份計劃書業
    已通知被告等住戶，另縱原告有為終止土地之使用關係之意
    思，亦難謂該終止即合於法律規定。
  (七)依58年間系爭建物之承包工程合約書、協商條款及繳款通知
    書，足證當時確係被告等為配合政府改建溝底，溝面以上加
    蓋，而由訴外人海南義士企業股份有限公司營建部依花蓮縣
    政府所報請臺灣省政府同意之房屋樣式興建房屋，足證被告
    等確係有權使用系爭946、622地號土地。再依另案（95年再
    易字第10號）卷第40頁花蓮縣58年10月3日建上字第92號函
    載有「本案房屋修建之監督，係本府令飭花蓮市公所負責修
    建完成，并經該所認可恢復水電請依該所函辦理」，亦足證
    原告亦充分認知被告等係有權占有。
  (八)依臺灣省政府67年府建四字第66414號函之主旨及說明二所
    述，被告等迄今未獲安置，則當然有權繼續使用系爭土地。
    又原告稱中央市場改建完工後，治本計劃即行完成，被告應
    限期遷拆云云，固屬不虛，惟依原證3違章建築拆遷計畫書
    內安置計畫內容觀之，除改建中央市場予以容納外，該市場
    興建之詳細計劃，並須另案依臺灣省零售市場管理規則之規
    定申請市場設立，並轉省主管機關核准，主要在保障被安置
    之處所足供營生，然查中央市場之基地是都市計劃編定為停
    車場之用地，無法作為其他用途，亦無法取得使用執照，因
    此該市場興建完成之後，閒置超過10年以上，並無商家在內
    營生，已面臨拆除之命運，有網站拷貝之新聞可證，且請向
    相關單位函查，倘該市場並未依臺灣省零售市場管理規則之
    規定申請設立，且如前述無法在內營生，如何能謂以為適善
    之安置，既未做適善之安置，又如何能謂治本計劃已屬完成
    ？況原告所稱中央市場竣工後，曾就安置措施通告周知被告
    等住戶云云，並非事實，此由原告另案（97年度花簡字第40
    6號案）所提出之公函及中央市場攤位分配意願調查表，受
    文單位係原中央市場之火災戶李克隆等35人，並未列載自由
    街、明義街之住戶，更未通知被告等參與登記（此部分應由
    原告舉證），如何能謂已予安置？被告等既未獲安置，被告
    等自有權繼續使用系爭土地。
  (九)另依違章建築處理辦法第2條之規定，所謂「違章建築」係
    指為建築法適用地區內，依法應申請當地主管建築機關之審
    查許可並發給執照方能建築，而擅自建築之建築物。故與建
    築基地是否有正當之權源，並無絕對之關聯。原告既不否認
    由臺灣省政府98年5月15日府公三字第0981100387號函及花
    蓮縣政府98年5月21日府城建字第0980074960號函，均足證
    明臺灣省政府准被告等在系爭土地上重蓋系爭房屋，故不論
    臺灣省政府是否僅單純容忍被告等暫時使用系爭土地，被告
    等仍係被容許使用系爭土地，豈能謂係無權使用？縱依臺灣
    省政府67年府建四字第66414號函之意旨，亦需俟另行安置
    被告等後，始有遷拆之問題，是被告等暫准使用系爭土地之
    期限是在被安置之後，換言之，在未經另行安置之前，原告
    仍有繼續容忍被告使用系爭土地之義務，是其以被告等無權
    占有為由，訴請拆屋還地，自非有理，請判決駁回原告之訴
    ，以保合法之權益。
  (十)並聲明：1.被告陳呂綢、林梅、鍾宏光部分：原告之訴駁回
    ；2.被告林吟、洪國華、楊綵慧部分：(1)原告之訴駁回，(2)
    如受不利之判決，願供擔保免為假執行；3.被告甲○○部分
    ：(1)原告之訴駁回。(2)如受不利之判決，願供擔保免為假執
    行；4.被告林利雄部分：原告之訴駁回。；5.被告王梅貴、
    黃盛隆、黃盛玫、黃慧玲部分：原告之訴駁回。
貳、本件經兩造協議整理並限縮爭點結果如下：
一、兩造不爭執之事實：
  (一)系爭622、946地號土地為中華民國所有，原告為管理機關，
    被告所有系爭建物占用系爭土地如附圖一所示1、4、6、8、
    10、12、14號斜線部分及如附圖二所示49、58、60號斜線部
    分。
  (二)系爭622、946地號土地於57年至59年間之土地所有權人為臺
    灣省政府，管理者為臺灣省政府財政廳。
  (三)系爭建物係於58年間興建完成，均非68年間火災燒燬後重建
    之建物。
二、本件爭點限縮為：
    被告就系爭建物坐落系爭622、946地號土地之使用，是否與
    臺灣省政府間成立使用借貸關係或類推適用租賃關係？
參、本院之判斷：
一、被告不能舉證證明渠等與臺灣省政府間就系爭622、946地號
    土地成立使用借貸關係：
  (一)經查，依臺灣省政府67年府建四字第66414號函及後附之花
    蓮縣政府函請臺灣省政府核備之花蓮市○○○○○街排水溝
    上舊有違章建築拆遷計畫書所載（見本院98年訴字第48號卷
    第167-170頁、98年訴字第49號卷第123-126頁、98年訴字第
    50號卷第145-148頁、98年訴字第74號卷第111-114頁、98年
    訴字第75號卷第108-111頁），內容係關於花蓮縣政府於67
    年5月18日召開「花蓮市○○○○○街排水溝上之店鋪災後
    處理座談會」，擬具執行計畫，報請臺灣省政府核准等事項
    ，然細觀該計畫書與公函內容，其中固有暫准搭建臨時建築
    物等情，然均係針對花蓮市○○○○○街上火災受災戶而言
    ，提供渠等作為臨時營業場所，要與本件未受火災燒燬之系
    爭建物無涉。再者，由花蓮縣政府於上開計畫書計畫緣由二
    中敘明：「去（66）年4月27日發生火災，燒燬該排水溝上
    小店鋪四一間（位於中華路與南京路之間部分），過後該等
    災戶一致要求就地復建。惟該處為都市計畫排水溝，所請建
    築與都市計畫分區使用管制目的不合。且土地為公有，依法
    無資核准者，曾多次報省請示，均不獲邀准，且指示其餘未
    受災之小店鋪，應予拆除自當遵照執行，....並經勘定後劃
    定該處為必須限期拆遷地區...」等情（見本院98年訴字第4
    8號卷第168頁、98年訴字第49號卷第124頁、98年訴字第50
    號卷第146頁、98年訴字第74號卷第112頁、98年訴字第75號
    卷第109頁），可知臺灣省政府自始即未同意系爭建物興建
    在系爭622、946地號土地上，至為明確。是被告執此抗辯系
    爭房屋興建時，臺灣省政府同意渠等使用系爭土地，兩者間
    成立使用借貸關係等與，顯屬無據。
  (二)另依據臺灣省政府98年5月15日府公三字第0981100387號函
    ，其所附之臺灣省政府於58年間與花蓮縣政府，就花蓮市○
    ○○○○街排水溝上人家興建房屋等往來公文（見本院98年
    訴字第48號卷第201-212頁、98年訴字第49號卷第149-160頁
    、98年訴字第50號卷第179-190頁、98年訴字第74號卷第127
    -138頁、98年訴字第75號卷第128-139頁），細核上開公文
    內容，均係關於彼時在花蓮市○○○○○街上興建房屋之建
    設公司未依核准圖說施工且不服取締，而准花蓮縣政府予以
    處分等情事，未有隻字片語提及核准系爭建物之使用，是被
    告以此推論臺灣省政府有核准系爭建物之使用等語，尚屬無
    稽。
  (三)又被告雖舉花蓮縣政府58年1月13日府建土字第1441號令（
    見本院98年訴字第48號卷第70頁、98年訴字第49號卷第48頁
    、98年訴字第50號卷第72頁）與花蓮市公所建字第22016、2
    2032、11773號通知（見98年訴字第49號卷第98-100頁）內
    容可推知臺灣省政府有核准系爭建物之興建等語，然觀諸上
    開花蓮縣政府公文，內容是關於自由、明義街上溝上房屋興
    建之式樣，而花蓮市公所通知，則係關於原有溝上建物拆遷
    事宜，均與臺灣省政府核准系爭建物使用系爭622、946地號
    土地無關，是被告援以作為抗辯，亦乏依據。綜上，被告所
    舉證據無法證明渠等與臺灣省政府間就系爭622、946地號土
    地成立使用借貸關係，則被告抗辯其與臺灣省政府就系爭土
    地有使用借貸關係，自屬有權占有等語，即非可採。
二、被告就系爭建物坐落系爭622、946地號土地之使用，與臺灣
    省政府間不得類推適用租賃關係：
  (一)按土地及其土地上之房屋同屬一人所有，而僅將土地或僅將
    房屋所有權讓與他人，或將土地及房屋同時或先後讓與相異
    之人時，土地受讓人或房屋受讓人與讓與人間或房屋受讓人
    與土地受讓人間，推定在房屋得使用期限內，有租賃關係，
    民法第425條之1第1項前段定有明文。次按土地與房屋為各
    別之不動產，各得單獨為交易之標的，且房屋性質上不能與
    土地使用權分離而存在，亦即使用房屋必須使用該房屋之地
    基，故土地及房屋同屬一人，而將土地及房屋分開同時或先
    後出賣，其間雖無地上權設定，然除有特別情事，可解釋為
    當事人之真意，限於賣屋而無基地之使用外，均應推斷土地
    承買人默許房屋承買人繼續使用土地（最高法院48年台上字
    第1457號判例參照）。此項規定，於房屋所有權人原有合法
    使用坐落土地之所有權及地上權，而僅將房屋所有權或僅將
    土地所有權或地上權之全部或一部讓與他人，或將土地所有
    權或地上權及房屋所有權同時或先後讓與相異之人時，亦可
    類推適用（最高法院93年度台上字第1328號判決參照）。則
    依上開規定，民法第425條之1第1項所定土地所有人與房屋
    所有人之租賃關係之原則，應以「土地及房屋同屬一人所有
    」，而「僅將土地或僅將房屋所有權讓與他人」，或「將土
    地及房屋同時或先後讓與相異之人」或與上開情形有相類似
    之情況者，始有其適用。
  (二)經查，系爭建物乃被告等人或其前手自行出資所興建，為被
    告等人分別所有，此為被告等人所自承（見本院98年度訴字
    第48號卷第63頁、98年度訴字第49號卷第65頁、98年度訴字
    第50號卷第66頁、98年度訴字第74號卷第124頁、98年度訴
    字第75號卷第48頁），而非由58年間系爭622、946地號土地
    所有權人臺灣省政府實際所出資興建，亦非由臺灣省政府將
    系爭建物出賣與被告等人，是顯與民法第425條之1第1項所
    稱之「土地及房屋同屬一人」情形不符，亦即並未符合上開
    規定之「讓與所有權」之要件，致本屬同為臺灣省政府所有
    之系爭622、946地號土地及其上系爭建物成為相異人所有之
    情形，自無類推適用民法第425條之1規定之餘地。另被告雖
    以最高法院96年台上字第1359號判決為據，主張本件得類推
    適用民法第425條之1等語，然觀諸該判決理由記載：「...
    系爭房屋之建造既為系爭土地原所有人林武成實際所出資，
    核與系爭土地及房屋同屬一人所有者相類，堪認林武成於出
    資建造時應已認知並容許該屋於堪用之期限內繼續使用其基
    地...」等語，仍認定土地及其上房屋之所有權人必須同屬
    一人相類之情況，始有民法第425條之1規定之適用，與本案
    情況顯不相同，是被告援引上開判決，亦不足作為有利被告
    之認定。
  (三)又被告雖辯稱渠等使用系爭土地均有向國有財產局繳納使用
    補償金，顯見被告於使用系爭土地期間均有繳納租金，雖國
    有財產局認定被告是無權占有，如經本院認定原告屬有權占
    有，而依雙方協定支付對價，顯係存在租賃關係，而原告於
    接管系爭土地後，明知此事實並無反對之表示，且持續收取
    使用補償費，顯認有繼續租賃之意思之不定期租賃關係存在
    ，原告顯已認知並容許系爭建物於堪用期限內繼續使用其基
    地，有繼續不定期租賃之意思，被告等人自得類推適用民法
    第425條之1規定等語，然查，被告不能舉證證明渠等占有系
    爭622、946地號土地有正當權源乙節，已如前述，再者，土
    地使用補償金乃被告等人無權占用系爭土地所獲取相當於租
    金之不當利益，國有財產局始通知被告等人繳納該不當利益
    ，並非通知被告等人繳納租金，是被告所提出繳納土地使用
    補償金之執據，無從作為渠等與國有財產局間有租賃關係之
    證明，亦不得推論渠等與原告有繼續不定期租賃之意思，反
    益證被告等人無權占用系爭622、946地號土地之事實。
三、至被告雖抗辯原告於58年間無權同意被告使用系爭622、946
    地號土地，但原告當時確實同意，則依民法第118條第2項之
    規定，現在由原告管理，所以原告同意自始有效等語，惟按
    民法第118條第2項前段固明定「無權利人就權利標的物為處
    分後，取得其權利者，其處分自始有效」，然民法第118條
    所謂處分行為係指直接使權利移轉、變更、增加負擔及消滅
    之行為而言，以物權行為及準物權行為為限，至於債權行為
    因不涉及處分能力之問題，自不包括在內。是本件縱使原告
    於58年間同意被告使用系爭622、946地號土地乙節非虛，亦
    屬債權行為，而非物權或準物權行為，揆諸前開說明，自無
    民法第118條第2項前段規定，嗣後取得權利者，其處分自始
    有效之適用。是被告此部分所辯，亦非可採。
四、按所有人對於無權占有或侵奪其所有物者，得請求返還之；
    對於妨害其所有權者，得請求除去之，民法第767條前段、
    中段分別定有明文。本件被告所有系爭建物無權占有原告任
    管理機關之系爭622、946地號土地，俱如前述，從而，原告
    依民法第767條前段、中段之規定，求為判決如主文第1項至
    第9項所示，為有理由，應予准許。
五、原告與被告林吟、洪國華、楊綵慧、甲○○均陳明願供擔保
    ，聲請宣告假執行及免為假執行，經核均無不合，爰分別酌
    定相當之擔保金額予以准許。
六、本件判決基礎已臻明確，兩造其餘攻擊防禦方法及證據調查
    ，核與判決結果不生影響，爰不予逐一審酌論述，併予敘明
    。
七、訴訟費用負擔之依據：依民事訴訟法第78條、第85條第1項
    前段。
中    華    民    國    98    年    11    月    10    日
                        臺灣花蓮地方法院民事庭
                            法      官  陳燁真
上列為正本係照原本作成。
如不服本判決，應於送達後20日內，向本院提出上訴狀並表明上
訴理由，如於本判決宣示後送達前提起上訴者，應於判決送達後
20日內補提上訴理由書(須附繕本)。
中    華    民    國    98    年    11    月    11    日
                            法院書記官  陳蓮茹


司法院資訊處製作；財團法人民間司法改革基金會備份。
